ACORDAO-COMPLETO-2347276

ACÓRDÃO 3559/2019 ATA 13/2019 - PRIMEIRA CÂMARA

VISTOS, relatados e discutidos estes autos de tomada de contas especial instaurada pelo Fundo Nacional de Desenvolvimento da Educação (FNDE) , em desfavor do Sr. Asclepíades Costa de Souza, prefeito municipal de Jutaí/AM, gestão 2009-2012, em razão da omissão no dever de prestar contas dos recursos repassados à conta do Programa Nacional de Alimentação Escolar (Pnae) - exercício 2012.
ACORDAM os ministros do Tribunal de Contas da União, reunidos em sessão da 1ª Câmara, ante as razões expostas pelo relator, em:
9.1. considerar revel, para todos os efeitos, com fundamento no art. 12, § 3º, da Lei 8.443/1992, o Sr. Asclepíades Costa de Souza;
9.2. julgar irregulares, com fundamento nos arts. 1º, I, e 16, III, “a” e “c”, da Lei 8.443/1992 c/c os arts. 19 e 23, III, da mesma lei, e com arts. 1º, I, e 209, I e III, e 214, III, do RI/TCU, as contas do Sr. Asclepíades Costa de Souza e condená-lo ao pagamento das quantias abaixo especificadas, com a fixação do prazo de 15 (quinze) dias, a contar da notificação, para que comprove, perante este Tribunal (art. 214, III, “a”, do RI/TCU) , o recolhimento da dívida aos cofres do Fundo Nacional de Desenvolvimento da Educação, atualizada monetariamente e acrescida dos juros de mora, calculados a partir das datas discriminadas, até a data do recolhimento, na forma prevista na legislação em vigor;
	Valor Original (R$) 
	Data

	44.784,00
	28/3/2012

	44.784,00
	3/4/2012

	44.784,00
	30/4/2012

	44.784,00
	4/6/2012

	47.324,00
	3/7/2012

	57.950,00
	2/8/2012

	57.950,00
	5/9/2012

	57.950,00
	2/10/2012

	57.950,00
	5/11/2012

	57.950,00
	4/12/2012

9.3. aplicar ao Sr. Asclepíades Costa de Souza a multa prevista no art. 57 da Lei 8.443/1992 c/c o art. 267 do RI/TCU, no valor de R$ 220.000,00 (duzentos e vinte mil reais) , fixando-lhe o prazo de 15 (quinze) dias, a contar da notificação, para que comprove, perante este Tribunal (art. 214, III, “a”, do RI/TCU) , o recolhimento da dívida aos cofres do Tesouro Nacional, atualizada monetariamente desde a data do presente acórdão até a do efetivo recolhimento, se for paga após o vencimento, na forma da legislação em vigor;
9.4. autorizar, desde logo, nos termos do art. 28, II, da Lei 8.443/1992, a cobrança judicial das dívidas, caso não atendidas as notificações;
9.5. com fundamento no § 3º do art. 16 da Lei 8.443/1992, encaminhar cópia desta deliberação à Procuradoria da República no Amazonas, para a adoção das medidas que entender cabíveis.

Tomada de contas especial instaurada em razão de omissão no dever de prestar contas do Programa Nacional de Alimentação Escolar (PNAE), exercício 2012.

Primeira Câmara

Município de Jutaí/AM.

3. Interessados/Responsáveis:
3.1. Interessado: Fundo Nacional de Desenvolvimento da Educação (00.378.257/0001-81)
3.2. Responsável: Asclepíades Costa de Souza (XXX.073.012-XX).

13.1. Ministros presentes: Walton Alencar Rodrigues (Presidente) e Benjamin Zymler.
13.2. Ministro-Substituto convocado: Augusto Sherman Cavalcanti.
13.3. Ministro-Substituto presente: Weder de Oliveira (Relator).

WEDER DE OLIVEIRA

Transcrevo, com ajustes de forma, a instrução (peça 28) elaborada pela Secretaria de Controle Externo de Tomada de Contas Especial (SecexTCE) :
“Cuidam os autos de tomada de contas especial instaurada pelo Fundo Nacional de Desenvolvimento da Educação - FNDE, em desfavor do Sr. Asclepíades Costa de Souza (CPF XXX.073.012-XX) , Prefeito do município de Jutaí/AM (gestão 2009-2012) , em razão da omissão no dever legal de prestar contas quanto aos recursos repassados ao município de Jutaí/AM, no âmbito do Programa Nacional de Alimentação Escolar - PNAE, no exercício de 2012, que teve por objeto a aquisição exclusiva de gêneros alimentícios, em caráter complementar, para atendimento dos alunos matriculados em creches, pré-escolas e em escolas do ensino fundamental.
HISTÓRICO 
2.	Para a execução do PNAE/2012, o FNDE repassou, ao município de Jutaí/AM, a importância total de R$ 516.210,00, conforme relação de ordens bancárias constantes do documento de peça 3. Os recursos foram creditados na conta específica em várias datas ao longo do exercício de 2012, conforme extrato bancário (peça 6) .
3.	O prazo para prestar contas encerrou-se em 30/4/2013 (peça 7 e peça 16, p. 1) mas, até aquela data, não foi confirmado o envio da prestação de contas para o FNDE.
4.	O fundamento para a instauração da presente tomada de contas especial, conforme apontado na Informação 1199/2017/SEOPC/COPRA/CGCAP/DIFIN-FNDE (peça 7) , foi a omissão no dever legal de prestar contas dos recursos repassados no âmbito do PNAE/2012. 
5.	Por meio do Edital de Notificação 23/2017 (peça 8, p. 4) e do Ofício 1889E/2013SEOPC/COPRA/CGCAP/DIFIN/FNDE (peça 8, p. 1) e respectivo Aviso de Recebimento (peça 9, p. 3) , o Órgão Instaurador notificou o responsável e o município de Jutaí/AM acerca das irregularidades na execução dos recursos do PNAE/2012, requerendo as providências devidas ou a devolução dos recursos.
6.	Diante do não saneamento das irregularidades apontadas e da não devolução dos recursos, instaurou-se a Tomada de Contas Especial. No Relatório de TCE 356/2017  DIREC/COTCE/CGCAP/DIFIN-FNDE/MEC (peça 16) , conclui-se que o prejuízo importaria no valor total dos recursos repassados, imputando-se a responsabilidade ao Sr. Asclepíades Costa de Souza (CPF XXX.073.012-XX) , prefeito do município de Jutaí/AM (gestão 2009-2012) , em razão da omissão no dever legar de prestar contas dos recursos repassados no âmbito do PNAE/2012.
7.	O Relatório de Auditoria 151/2018, da Controladoria-Geral da União (peça 17) , também chegou às mesmas conclusões.
8.	Após serem emitidos o Certificado de Auditoria, o Parecer do Dirigente de Controle Interno e o Pronunciamento Ministerial (peças 18, 19 e 20) , o processo foi remetido a esse Tribunal.
9.	Na instrução inicial (peça 22) , analisando-se os documentos nos autos, concluiu-se pela necessidade de realização de citação e audiência do Sr. Asclepiades Costa de Souza (CPF XXX.073.012-XX) , Prefeito do município de Jutaí/AM (gestão 2009-2012) , nos seguintes termos:
9.1.	Citação:
Ocorrência: não comprovação da boa e regular aplicação dos recursos federais repassados ao município de Jutaí/AM, em face da omissão no dever de prestar contas dos valores transferidos, no âmbito do Programa Nacional de Alimentação Escolar - PNAE, no exercício de 2012;
	VALOR ORIGINAL (R$) 
	DATA DA OCORRÊNCIA

	44.784,00
	28/3/2012

	44.784,00
	3/4/2012

	44.784,00
	30/4/2012

	44.784,00
	4/6/2012

	47.324,00
	3/7/2012

	57.950,00
	2/8/2012

	57.950,00
	5/9/2012

	57.950,00
	2/10/2012

	57.950,00
	5/11/2012

	57.950,00
	4/12/2012

Responsável: Sr. Asclepiades Costa de Souza (CPF XXX.073.012-XX) , Prefeito do município de Jutaí/AM (gestão 2009-2012) ;
Conduta: não apresentar a prestação de contas dos valores recebidos, no âmbito do Programa Nacional de Alimentação Escolar - PNAE, no exercício de 2012, cujo prazo encerrou-se em 30/4/2013;
9.2.	Audiência:
Ocorrência: omissão no dever de prestar contas dos recursos federais recebidos, no âmbito do Programa Nacional de Alimentação Escolar - PNAE, no exercício de 2012, cujo prazo encerrou-se em 30/4/2013;
Responsável: Sr. Asclepiades Costa de Souza (CPF XXX.073.012-XX) , Prefeito do município de Jutaí/AM (gestão 2009-2012) .
10.	Em cumprimento ao Pronunciamento da Unidade (peça 24) , foi efetuada a citação e audiência do Sr. Asclepiades Costa de Souza (CPF XXX.073.012-XX) , nos moldes adiante:
	Ofício
	Data do ofício
	Data de Recebimento do Ofício
	Nome do Recebedor do Ofício
	Observação
	Fim do Prazo para defesa

	16/2018-TCU/Secex-TCE (peça 25) 
	14/5/2018
	23/5/2018 (vide AR de peça 26) 
	Estevão Vaz
	Ofício recebido no endereço do responsável, conforme pesquisa de endereço no Sistema da Receita Federal (peças 21 e 27) 
	29/5/2018

11.	Transcorrido o prazo regimental, o responsável permaneceu silente, devendo ser considerado revel, nos termos do art. 12, §3º, da Lei 8.443/1992.
EXAME TÉCNICO
Da validade das notificações
12.	Preliminarmente, cumpre tecer breves considerações sobre a forma como são realizadas as comunicações processuais no TCU. A esse respeito, destacam-se o art. 179, do Regimento Interno do TCU (Resolução 155, de 4/12/2002) e o art. 4º, inciso III, § 1º, da Resolução TCU 170, de 30 de junho de 2004, in verbis:
‘Art. 179. A citação, a audiência ou a notificação, bem como a comunicação de diligência, farse-ão:
I - mediante ciência da parte, efetivada por servidor designado, por meio eletrônico, fac-símile, telegrama ou qualquer outra forma, desde que fique confirmada inequivocamente a entrega da comunicação ao destinatário;
II - mediante carta registrada, com aviso de recebimento que comprove a entrega no endereço do destinatário;
III - por edital publicado no Diário Oficial da União, quando o seu destinatário não for localizado
 (...) 
Art. 3º As comunicações serão dirigidas ao responsável, ou ao interessado, ou ao dirigente de órgão ou entidade, ou ao representante legal ou ao procurador constituído nos autos, com poderes expressos no mandato para esse fim, por meio de:
I - correio eletrônico, fac-símile ou telegrama;
II - servidor designado;
III - carta registrada, com aviso de recebimento;
IV - edital publicado no Diário Oficial da União, quando o seu destinatário não for localizado, nas hipóteses em que seja necessário o exercício de defesa.
Art. 4º. Consideram-se entregues as comunicações:
I - efetivadas conforme disposto nos incisos I e II do artigo anterior, mediante confirmação da ciência do destinatário;
II - realizadas na forma prevista no inciso III do artigo anterior, com o retorno do aviso de recebimento, entregue comprovadamente no endereço do destinatário;
III - na data de publicação do edital no Diário Oficial da União, quando realizadas na forma prevista no inciso IV do artigo anterior.
§ 1º O endereço do destinatário deverá ser previamente confirmado mediante consulta aos sistemas disponíveis ao Tribunal ou a outros meios de informação, a qual deverá ser juntada ao respectivo processo.
 (...) ’
13.	Bem se vê, portanto, que a validade da citação via postal não depende de que o aviso de recebimento seja assinado pelo próprio destinatário da comunicação, o que dispensa, no caso em tela, a entrega do AR em “mãos próprias”. A exigência da norma é no sentido de o Tribunal verificar se a correspondência foi entregue no endereço correto, residindo aqui a necessidade de certeza inequívoca.
14.	Não é outra a orientação da jurisprudência do TCU, conforme se verifica dos julgados a seguir transcritos:
‘São válidas as comunicações processuais entregues, mediante carta registrada, no endereço correto do responsável, não havendo necessidade de que o recebimento seja feito por ele próprio (Acórdão 3648/2013-TCU-Segunda Câmara, Relator Ministro JOSÉ JORGE) ;
É prescindível a entrega pessoal das comunicações pelo TCU, razão pela qual não há necessidade de que o aviso de recebimento seja assinado pelo próprio destinatário. Entregandose a correspondência no endereço correto do destinatário, presume-se o recebimento da citação. (Acórdão 1019/2008-TCU-Plenário, Relator Ministro BENJAMIN ZYMLER) ;
As comunicações do TCU, inclusive as citações, deverão ser realizadas mediante Aviso de Recebimento - AR, via Empresa Brasileira de Correios e Telégrafos, bastando para sua validade que se demonstre que a correspondência foi entregue no endereço correto. (Acórdão 1526/2007-TCU-Plenário, Relator Ministro AROLDO CEDRAZ) .’
15.	A validade do critério de comunicação processual do TCU foi referendada pelo Supremo Tribunal Federal, nos termos do julgamento do MS-AgR 25.816/DF, por meio do qual se afirmou a desnecessidade da ciência pessoal do interessado, entendendo-se suficiente a comprovação da entrega do AR no endereço do destinatário:
‘EMENTA: AGRAVO REGIMENTAL. MANDADO DE SEGURANÇA. DESNECESSIDADE DE INTIMAÇÃO PESSOAL DAS DECISÕES DO TRIBUNAL DE CONTAS DA UNIÃO. ART. 179 DO REGIMENTO INTERNO DO TCU. INTIMAÇÃO DO ATO IMPUGNADO POR CARTA REGISTRADA, INICIADO O PRAZO DO ART. 18 DA LEI nº 1.533/51 DA DATA CONSTANTE DO AVISO DE RECEBIMENTO. DECADÊNCIA RECONHECIDA. AGRAVO IMPROVIDO.
O envio de carta registrada com aviso de recebimento está expressamente enumerado entre os meios de comunicação de que dispõe o Tribunal de Contas da União para proceder às suas intimações.
O inciso II do art. 179 do Regimento Interno do TCU é claro ao exigir apenas a comprovação da entrega no endereço do destinatário, bastando o aviso de recebimento simples.’
16.	No caso vertente, a citação do responsável se deu em endereço proveniente de pesquisa de endereços realizada pelo TCU (vide parágrafo 10 acima) , de forma bastante zelosa, porquanto a citação foi realizada em endereço constante no sistema CPF da Receita Federal (peças 21 e 27) . A entrega do ofício citatório nesse endereço ficou comprovada (peça 26) .
17.	Nos processos do TCU, a revelia não leva à presunção de que seriam verdadeiras todas as imputações levantadas contra o responsável, diferentemente do que ocorre no processo civil, em que a revelia do réu opera a presunção da verdade dos fatos narrados pelo autor. Dessa forma, a avaliação da responsabilidade do agente não pode prescindir da prova existente no processo ou para ele carreada.
18.	Ao não apresentar sua defesa, o responsável deixou de produzir prova da regular aplicação dos recursos sob sua responsabilidade, em afronta às normas que impõem aos gestores públicos a obrigação legal de, sempre que demandados pelos órgãos de controle, apresentar os documentos que demonstrem a correta utilização das verbas públicas, a exemplo do contido no art. 93, do Decreto-Lei 200/1967: “Quem quer que utilize dinheiros públicos terá de justificar seu bom e regular emprego na conformidade das leis, regulamentos e normas emanadas das autoridades administrativas competentes.”
19.	Mesmo as alegações de defesa não sendo apresentadas, considerando o princípio da verdade real que rege esta Corte, procurou-se buscar, em manifestações do responsável na fase interna desta Tomada de Contas Especial, se havia algum argumento que pudesse ser aproveitado a seu favor.
20.	No entanto, o responsável não se manifestou na fase interna, conforme registrado no Relatório de TCE 356/2017  DIREC/COTCE/CGCAP/DIFIN-FNDE/MEC (peça 16, p. 5) , não havendo, assim, nenhum argumento que possa vir a ser analisado e posteriormente servir para afastar a irregularidade apontada.
21.	Vale ressaltar que a pretensão punitiva do TCU, conforme Acórdão 1441/2016-TCU-Plenário, que uniformizou a jurisprudência acerca dessa questão, subordina-se ao prazo geral de prescrição indicado no art. 205, do Código Civil, que é de 10 anos, contado da data de ocorrência da irregularidade sancionada, nos termos do art. 189, do Código Civil, sendo este prazo interrompido pelo ato que ordenar a citação, a audiência ou a oitiva do responsável. No caso em exame, não ocorreu a prescrição, uma vez que o prazo fixado para a apresentação da prestação de contas ocorreu em 30/4/2013 e o ato de ordenação da citação ocorreu em 12/5/2018.
22.	Em se tratando de processo em que a parte interessada não se manifestou acerca da irregularidade imputada, não há elementos para que se possa efetivamente aferir e reconhecer a ocorrência de boa-fé na conduta do responsável, podendo este Tribunal, desde logo, proferir o julgamento de mérito pela irregularidade das contas, conforme os termos dos §§ 2º e 6º do art. 202 do Regimento Interno do TCU. (Acórdão 2064/2011-TCU-Primeira Câmara, relator Ministro Ubiratan Aguiar; Acórdão 6182/2011-TCU-Primeira Câmara, relator Ministro Weber de Oliveira; Acórdão 4072/2010-TCU-Primeira Câmara, relator Ministro Valmir Campelo; Acórdão 1189/2009-TCU-Primeira Câmara, relator Ministro Marcos Bemquerer; e Acórdão 731/2008-TCU-Plenário, relator Ministro Aroldo Cedraz) .
23.	Dessa forma, o responsável deve ser considerado revel, nos termos do art. 12, §3º, da Lei 8.443/1992, devendo as contas serem julgadas irregulares, condenando-o ao débito apurado e aplicando-lhe a multa prevista no art. 57, da Lei 8.443/1992.
CONCLUSÃO
24.	A partir dos elementos constantes dos autos, foi possível verificar que os recursos repassados, no âmbito do PNAE/2012, deveriam ser geridos na gestão do Sr. Asclepíades Costa de Souza.	
25.	Diante da revelia do Sr. Asclepíades Costa de Souza e inexistindo nos autos elementos que permitam concluir pela ocorrência de boa-fé ou de outros excludentes de culpabilidade em sua conduta, propõe-se que suas contas sejam julgadas irregulares e que o responsável seja condenado em débito, bem como que lhe seja aplicada a multa prevista no art. 57, da Lei 8.443/1992.
26.	Vale ressaltar que a jurisprudência pacífica nesta Corte é no sentido da imprescritibilidade das ações de ressarcimento ao erário (Súmula TCU 282) . Dessa forma, identificado dano ao erário, deve-se instaurar e julgar o processo de tomada de contas especial para responsabilizar seus agentes causadores, respeitando o direito ao contraditório e à ampla defesa, independentemente de quando ocorreram os atos impugnados.
27.	Já a pretensão punitiva do TCU, conforme Acórdão 1441/2016-TCU-Plenário, que uniformizou a jurisprudência acerca dessa questão, subordina-se ao prazo geral de prescrição indicado no art. 205, do Código Civil, que é de 10 anos, contado da data de ocorrência da irregularidade sancionada, nos termos do art. 189, do Código Civil, sendo este prazo interrompido pelo ato que ordenar a citação, a audiência ou a oitiva do responsável. Conforme o mesmo acórdão, a ocorrência desta espécie de prescrição será aferida, independentemente de alegação da parte, em cada processo no qual haja intenção de aplicação das sanções previstas na Lei 8.443/1992.
28.	Considerando que o ato imputado foi a omissão no dever de prestar contas, o início da contagem do prazo prescricional deverá coincidir com o final do prazo fixado para a apresentação da prestação de contas que, no presente caso, ocorreu em 30/4/2013. Sendo assim, em razão de não ter transcorrido mais de 10 anos entre esta data e a data que ordenou a citação e a audiência (12/5/2018) , constata-se que não ocorreu a prescrição da pretensão punitiva.
PROPOSTA DE ENCAMINHAMENTO
29.	Diante do exposto, submetem-se os autos à consideração superior, propondo:
a) considerar, para todos os efeitos, revel o Sr. Asclepíades Costa de Souza (CPF XXX.073.012-XX) , dando-se prosseguimento ao processo, conforme preceitua o art. 12, §3º, da Lei 8.443/1992, c/c o art. 202, §8º, do RITCU;
b) julgar irregulares as contas do Sr. Asclepíades Costa de Souza (CPF 234.073.01200) , com fundamento nos arts. 1º, inciso I, 16, inciso III, alíneas ‘a’ e ‘c’, 19, caput, e 23, inciso III, da Lei 8.443/1992, c/c os arts. 1º, inciso I, 209, inciso I, 210 e 214, inciso III, do Regimento Interno do TCU, condenando-o ao pagamento das importâncias a seguir especificadas e fixando-lhe o prazo de 15 dias, para que comprove, perante este Tribunal, em respeito art. 214, inciso III, alínea ‘a’, do Regimento Interno do TCU, o recolhimento das dívidas aos cofres do Fundo Nacional de Desenvolvimento da Educação, atualizadas monetariamente e acrescidas de juros de mora, calculados a partir das datas indicadas até a data do efetivo recolhimento e com o abatimento de valores acaso já satisfeitos, nos termos da legislação vigente:
	VALOR ORIGINAL (R$) 
	DATA DA OCORRÊNCIA

	44.784,00
	28/3/2012

	44.784,00
	3/4/2012

	44.784,00
	30/4/2012

	44.784,00
	4/6/2012

	47.324,00
	3/7/2012

	57.950,00
	2/8/2012

	57.950,00
	5/9/2012

	57.950,00
	2/10/2012

	57.950,00
	5/11/2012

	57.950,00
	4/12/2012

c) aplicar, com fundamento no art. 57, da Lei 8.443/1992, c/c o art. 267, do Regimento Interno do TCU, multa individual ao Sr. Asclepíades Costa de Souza (CPF XXX.073.012-XX) , fixando o prazo de 15 dias, a partir da notificação, para que, nos termos do art. 214, inciso III, alínea “a”, do Regimento Interno do TCU, comprove, perante este Tribunal, o recolhimento, aos cofres do Tesouro Nacional, do valor atualizado monetariamente desde a data do acórdão que vier a ser proferido até a data do efetivo recolhimento, se for pago após o vencimento, na forma da legislação em vigor;
d) aplicar, com fundamento no art. 58, inciso II, da Lei 8.443/1992, c/c o art. 268, do Regimento Interno do TCU, multa individual ao Sr. Asclepíades Costa de Souza (CPF 234.073.01200) , em razão da omissão no dever de prestar contas dos recursos federais recebidos, no âmbito do Programa Nacional de Alimentação Escolar - PNAE, no exercício de 2012, cujo prazo encerrou-se em 30/4/2013, fixando o prazo de 15 dias, a partir da notificação, para que, nos termos do art. 214, inciso III, alínea “a”, do Regimento Interno do TCU, comprove, perante este Tribunal, o recolhimento, aos cofres do Tesouro Nacional, do valor atualizado monetariamente desde a data do acórdão que vier a ser proferido até a data do efetivo recolhimento, se for pago após o vencimento, na forma da legislação em vigor;
e) autorizar, desde logo, a cobrança judicial das dívidas, nos termos do art. 28, inciso II, da Lei 8.443/1992, c/c o art. 219, inciso II, do Regimento Interno do TCU, caso não atendida a notificação;
f) autorizar, desde logo, com fundamento no art. 26, da Lei 8.443/1992, c/c o art. 217, do Regimento Interno do TCU, caso seja do interesse do responsável, o parcelamento da dívida em até 36 (trinta e seis) parcelas, incidindo sobre cada uma, os encargos legais devidos, sem prejuízo de alertá-lo de que, caso opte por essa forma de pagamento, a falta de comprovação do recolhimento de qualquer parcela implicará o vencimento antecipado do saldo devedor, nos termos do art. 26, parágrafo único, da Lei 8.443/1992, c/c o art. 217, §2º, do Regimento Interno do TCU;
g) enviar cópia do Acórdão a ser prolatado, bem como do Relatório e do Voto que o fundamentarem, à Procuradoria da República no Estado do Amazonas, nos termos do § 3º do art. 16 da Lei 8.443/1992, c/c o § 7º do art. 209 do Regimento Interno do TCU, para adoção das medidas cabíveis; e
h) enviar cópia do Acórdão que vier a ser proferido ao Fundo Nacional de Desenvolvimento da Educação e ao responsável, para ciência, informando que a deliberação, acompanhada do Relatório e do Voto que a fundamentam, está disponível para a consulta no endereço www.tcu.gov.br/acordaos, além de esclarecer que, caso requerido, o TCU poderá fornecer, sem custos, as correspondentes cópias de forma impressa.”
O diretor e o dirigente da Secex-TCE concordaram com a proposta apresentada (peças 29 e 30) .
O representante do MP/TCU (peça 31) , Procurador Júlio Marcelo de Oliveira, concordou com a proposta da unidade instrutiva.
	É o relatório.

não há.

Procurador Júlio Marcelo de Oliveira.

TOMADA DE CONTAS ESPECIAL. REPASSE. FNDE. PNAE. NÃO COMPROVAÇÃO DA BOA E REGULAR APLICAÇÃO DOS RECURSOS. CITAÇÃO. AUDIÊNCIA. REVELIA. CONTAS IRREGULARES. DÉBITO. MULTA. COMUNICAÇÕES.

TOMADA DE CONTAS ESPECIAL (TCE)

Secretaria de Controle Externo de Tomada de Contas Especial (SecexTCE).

Trata-se de tomada de contas especial instaurada pelo Fundo Nacional de Desenvolvimento da Educação (FNDE) , em desfavor do Sr. Asclepíades Costa de Souza, prefeito municipal de Jutaí/AM, gestão 2009-2012, em razão da omissão no dever de prestar contas dos recursos repassados ao município, à conta do Programa Nacional de Alimentação Escolar (Pnae) - exercício 2012.
Os recursos federais totais repassados ao longo de 2012 totalizaram R$ 516.210,00[footnoteRef:2]. [2:  Peça 6.] 
Encerrado o prazo para apresentação da documentação comprobatória da boa e regular aplicação dos recursos transferidos sem que houvesse manifestação do responsável, o FNDE notificou o Sr. Asclepíades Costa de Souza [footnoteRef:3], que não justificou as irregularidades apontadas tampouco restituiu os valores. [3:  Peças 8, p.1/4 e 9, p.3.] 
O relatório do tomador de contas especial 356/2017[footnoteRef:4] apontou como motivo para a instauração da tomada de contas especial e impugnação total das despesas, a omissão no dever de prestar contas dos recursos repassados ao município de Jutaí/AM. [4:  Peça 16.] 
O relatório de auditoria 278/2018 da Controladoria Geral da União[footnoteRef:5] chegou às mesmas conclusões do tomador de contas especial e, após emissão do certificado de auditoria[footnoteRef:6], do parecer do dirigente[footnoteRef:7] e do pronunciamento ministerial[footnoteRef:8], o processo foi encaminhado ao Tribunal. [5:  Peça 17.]  [6:  Peça 18.]  [7:  Peça 19.]  [8:  Peça 20.] 
Registro que a prefeita sucessora, em tese responsável pela prestação de contas dos recursos, conforme informação do sistema de gestão de prestação de contas[footnoteRef:9], ingressou com ação judicial contra o Sr. Asclepíades Costa de Souza, em razão da ausência de documentação comprobatória capaz de justificar a boa e regular aplicação dos valores recebidos por aquele município, o que afasta sua responsabilidade. [9:  Peça 8.] 
A SecexTCE consignou, em instrução preliminar[footnoteRef:10], a necessidade de promover a audiência do responsável em razão da omissão no dever de prestar contas e a citação pela totalidade dos recursos repassados, em razão da não comprovação da boa e regular comprovação dos recursos transferidos. [10:  Peça 22.] 
Promovidas a citação e a audiência[footnoteRef:11], o Sr. Asclepíades Costa de Souza não apresentou defesa ou razões de justificativa, respectivamente, impondo considerá-lo revel. [11:  Peças 25 e 26.] 
Diante dos fatos apontados, e não havendo elementos que comprovassem a boa-fé do responsável ou a boa e regular aplicação dos valores transferidos à conta do Pnae, a unidade instrutiva concluiu[footnoteRef:12] que as contas do responsável devem ser julgadas irregulares, atribuindo-lhe o débito apurado quando de sua citação, com aplicação de multa prevista no art. 57, da Lei 8.443/1992, além da aplicação da multa prevista no art. 58, II, da mesma lei, em razão da omissão no dever de prestar contas. [12:  Peças 28 a 30.] 
A proposta foi acompanhada[footnoteRef:13] pelo representante do MP/TCU, Procurador Júlio Marcel de Oliveira. [13:  Peça 31.] 
Concordo com a análise empreendida pela SecexTCE, também acompanhada pelo Parquet de contas, as quais adoto como fundamento para minhas razões de decidir, visto não estarem presentes nos autos elementos que possam comprovar a boa e regular aplicação dos recursos transferidos, impondo a atribuição da integralidade do débito ao responsável, bem como da imposição da sanção prevista no art. 57, da Lei 8.443/1992.
Manifesto discordância, apenas, em relação à aplicação da sanção prevista no art. 58, II, da Lei 8.443/1992, uma vez que o valor da multa prevista no art. 57 da mesma lei já considera a omissão praticada pelo responsável.
Diante do exposto, manifesto-me pela aprovação do acórdão que ora submeto à apreciação deste Colegiado. 
TCU, Sala das Sessões Ministro Luciano Brandão Alves de Souza, em 30 de abril de 2019.
Weder de Oliveira 
Relator